臺灣嘉義地方法院民事判決　　　　　　　100年度再易字第6號
再審原告　　蔡樹
訴訟代理人　林芳榮律師
再審被告　　蔡真益
　　　　　　蔡明郁
上列當事人間請求排除侵害事件，再審原告對於民國100 年11月
23日本院100 年度簡上字第27號確定判決提起再審之訴，本院判
決如下：
  主  文
再審之訴駁回。
再審訴訟費用由再審原告負擔。
  理  由
壹、程序事項：
一、按再審之訴，應於30日之不變期間內提起。前項期間，自判
    決確定時起算，判決於送達前確定者，自送達時起算，民事
    訴訟法第500 條第1 項及第2 項前段定有明文。本件再審原
    告以本院100 年度簡上字第27號民事確定判決，具有民事訴
    訟法第496 條第1 項第1 款、第9 款之再審事由，向本院提
    起再審之訴，上開本院確定判決係於送達前確定，依前揭規
    定，再審原告提起再審之訴之不變期間應自判決送達再審原
    告時起算，查再審原告於民國100 年12月1 日收受本院100
    年度簡上字第27號確定判決，於100 年12月7 日即具狀提起
    再審之訴，顯未逾30日之不變期間，自屬合法，合先敘明。
二、次按有下列各款情形之一者，得以再審之訴對於確定終局判
    決聲明不服。但當事人已依上訴主張其事由或知其事由而不
    為主張者，不在此限：一、適用法規顯有錯誤者。九、為判
    決基礎之證物係偽造或變造者。民事訴訟法第496 條第1 項
    第1 款、第9 款分別定有明文。本件再審原告以原確定判決
    有上開再審理由，提起本件再審之訴，形式上已符合提起再
    審之訴之事由，應認其訴為合法。
三、復按「再審之訴顯無再審理由者，得不經言詞辯論，以判決
    駁回之」，民事訴訟法第502 條第2 項定有明文。又該條所
    謂再審之訴顯無再審理由，係指依再審原告所主張之再審理
    由，不經調查即可認定，在法律上顯無理由而不能獲得勝訴
    之判決者而言（最高法院88年度台上字第634 號判決參照）
    。本件經本院審酌認其提起再審之訴，顯無再審理由，爰不
    經言詞辯論判決之，先予敘明。
貳、實體事項：
一、再審原告主張：
  (一)原確定判決有民事訴訟法第496 條第1 項第1 款之再審事由
    ：
    1.坐落嘉義縣朴子市○○○段順安小段121 之2 地號，面積
      414.37平方公尺土地（下稱系爭土地），為兩造與訴外人
      蔡明亮、姚明鏡、蔡沆洧、蔡承志、蔡佩熏、蔡德憲所共
      有，有土地登記謄本可稽，係經臺灣高等法院臺南分院判
      決，自同小段121 地號土地分割作為兩造通行道路。在未
      判決分割前，再審被告未經共有人全體同意，在系爭土地
      上建築房屋，判決分割作為兩造通行道路後，迄不自行拆
      除，影響再審原告之道路通行，經再審原告要求拆除，均
      不置理，致再審原告無對外通行道路（現均通行他人之土
      地）。按民法第767 條規定：所有人對於無權占有或侵奪
      其所有物者，得請求返還之，對於妨害其所有權者，得請
      求除去之，有妨害其所有權之虞者，得請求防止之。再審
      原告基於所有權物上請求權之作用，自得請求再審被告拆
      除占用之房屋，將土地交還再審原告及共有人全體。經鈞
      院朴子簡易庭99年度朴簡字第93號判決再審被告應將系爭
      土地上之建物拆除，再審被告不服提起上訴，未料鈞院第
      二審卻錯用法律，以民法第820 條第1 項之規定，駁回再
      審原告在第一審之訴。
    2.按共有物之處分、變更，及設定負擔，應得共有人全體之
      同意，為民法第819 條所規定。再審被告蔡明郁與訴外人
      蔡沆洧、蔡承志、蔡佩熏、蔡德憲所提出100 年5 月1 日
      之同意書，未經共有人全體之同意，依法對再審原告不生
      效力，再審原告自不受拘束；次按在共有土地上建屋為民
      法第819 條之「處分」之行為，並非民法第820 條之「管
      理」之行為，原審卻誤認為「管理」之行為，更何況系爭
      土地，係經臺灣高等法院臺南分院93年度上易字第49號判
      決供通行之用（應無建物或物品阻礙才能通行），系爭土
      地既經上級法院判決作為通行道路，下級法院自應受其拘
      束，然原確定判決卻推翻臺灣高等法院臺南分院判決，如
      照該判決可以隨意變更已確定之分割判決，所有分割判決
      作為通行道路，將形同「虛判」，嗣後均可由共有人過半
      數，或應有部分合計過半數，變更法院之判決，果如此，
      那分割時，分在「裡地」之共有人，如共有人過半，或應
      有部分合計過半數，聯合起來不讓分在「裡地」之共有人
      通行，該分在「裡地」之共有人，又如何能對外通行？故
      原確定判決簡直錯誤得離譜。
    3.又查建築管理規則第11條規定：申請建照執照應檢附之文
      件：一、土地權利證明：（三）、土地使用同意書。換言
      之，申請建照執照如為共有土地，如無土地使用同意書，
      根本無法申請建築房屋，換言之，未經申請建照執照所建
      築之房屋，均屬於違建。如照原確定判決：共有人過半數
      ，或應有部分合計過半數，就可建築房屋，建築管理規則
      第11條，又何須規定應附土地使用同意書。原確定判決置
      建築管理規則於不顧，判決亦違背法規。
  (二)原確定判決有民事訴訟法第496 條第1 項第9 款之再審事由
    ：
    再審被告所提出之同意書應屬無效，因訴外人蔡沆洧、蔡承
    志、蔡佩熏三人之權利範圍係公同共有18分之1 ，並非同意
    書所記載各18分之1 ，而姚明鏡、蔡明郁、蔡佩熏、蔡德憲
    均為簽名蓋章，但蔡沆洧、蔡承志卻僅蓋章並未簽名，再審
    原告曾詢問該二人，均稱：不知有該同意書，故該二人之蓋
    章，顯然係偽造，應非蔡沆洧、蔡承志所親自蓋章（如親自
    蓋章應一定也會簽名）。
  (三)並聲明：1.臺灣嘉義地方法院100 年度簡上字第27號民事判
    決（除確定部分外）廢棄。2.上開廢棄部分，再審被告在前
    程序之上訴駁回。3.前上訴及本再審之訴訟費用，由再審被
    告共同負擔。
二、茲再審原告主張原確定判決有民事訴訟法第496 條第1 項第
    1 款、第9 款所定之再審事由，而提起本件再審之訴，本院
    判斷如下：
  (一)按民事訴訟法第496 條第1 項第1 款所謂適用法規顯有錯誤
    者，係指確定裁判所適用之法規顯然不合於法律規定，或與
    司法院大法官會議之解釋，或最高法院尚有效之判例顯然違
    反者，或消極的不適用法規，顯然影響判決者而言，不包括
    認定事實錯誤、漏未審酌證據、取捨證據失當及裁判不備理
    由之情形在內。司法院大法官釋字第177 號解釋、最高法院
    60年台再字第170 號判例、63年台上字第880 號判例、69年
    台再字第131 號判決、80年台上字第1326號判決可資參照。
    本件再審原告主張再審被告於系爭土地建屋係為民法第819
    條規定之「處分」行為，應得共有人全體之同意，並非民法
    第820 條規定之「管理」行為，採多數決為之，原確定判決
    卻誤認其為「管理」之行為，而錯用民法第820 條第1 項規
    定，顯有適用法規之錯誤，況系爭土地業經臺灣高等法院臺
    南分院93年度上易字第49號判決供通行之用，則系爭土地既
    經上級法院判決作為通行道路，下級法院自應受其拘束，然
    原確定判決卻推翻上級法院判決，其判決顯有錯誤云云。經
    查：
    1.系爭土地係自同小段121 地號土地經本院92年度訴字第93
      號、臺灣高等法院臺南分院93年度上易字第49號民事判決
      分割而出，供通行之用，原由兩造及訴外人蔡明亮、姚明
      鏡、蔡沆洧、蔡承志、蔡佩熏、蔡清源按原應有部分比例
      維持共有，嗣蔡清源應有部分由訴外人蔡德憲分割繼承取
      得。又原確定判決事實及理由欄肆、二、(二)已記載：「惟
      訴外人姚明鏡、蔡沆洧、蔡承志、蔡佩熏、蔡德憲、蔡明
      亮與上訴人（即再審被告）於100 年5 月1 日簽立同意書
      ，表示同意系爭土地保持現狀，不拆除系爭地上物，但上
      訴人（即再審被告）應補償被上訴人（即再審原告）按申
      報地價10% 與被上訴人（即再審原告）應有部分比例計算
      之補償金，此有同意書附卷可證。則前開共有人同意上訴
      人（即再審被告）有償使用系爭土地，應屬租賃性質，為
      民法第820 條第1 項規定管理權能之範圍；且前開同意係
      經系爭土地共有人過半數及其應有部分合計過半數，應可
      認定。此外，被上訴人（即再審原告）迄未舉證證明系爭
      土地共有人就共有物之管理，有另以契約約定之情形，則
      上訴人（即再審原告）占有系爭土地自屬有權占有。」等
      語（見原確定判決第5 、6 頁）。準此，原確定判決係認
      定上開共有人同意再審被告有償使用系爭土地，係屬租賃
      性質，而共有物之出租乃典型之利用行為，自應依民法第
      820 條第1 項共有物「管理」之規定為之，僅需符合共有
      人過半數及其應有部分合計過半數之同意，或應有部分合
      計逾3 分之2 即可，不以全體共有人同意為必要。又上開
      同意係經系爭土地共有人過半數及其應有部分合計過半數
      ，再審原告又未舉證證明系爭土地共有人就共有物之管理
      ，有另以契約約定之情形，則再審被告占有系爭土地自屬
      有權占有。從而，原確定判決適用民法第820 條第1 項規
      定論之，並無違誤，再審原告指摘原確定判決適用法規顯
      有錯誤，並無理由。
    2.再審原告另主張再審被告所建築之房屋，均屬違建，係違
      反建築管理規則第11條之規定，原確定判決置建築管理規
      則於不顧，判決亦違背法規云云。然再審被告所建築之房
      屋縱有違反建築法規之情形，亦僅係應否予以行政處分之
      問題，即違建之認定與拆除乃建築主管機關行政管理之權
      限，與違法占有共有人之土地並作排他使用所涉及之私權
      紛爭，本屬兩事，非屬本案所得審究之範疇，再審原告以
      此主張原確定判決違背法規，洵屬無據。
  (二)次按為判決基礎之證物係偽造或變造者，雖得為再審之事由
    ，惟其必須以該偽造或變造證物經法院宣告有罪之判決或處
    罰鍰之裁定已確定，或因證據不足以外之理由，不能為有罪
    之確定判決或罰鍰之確定裁定者為限，方得提起再審，民事
    訴訟法第496 條第2 項定有明文。再審原告以再審被告所提
    出100 年5 月1 日簽立之同意書係偽造之證物，而提起再審
    ，惟其並未提出再審被告因偽造上開證物，業經法院為有罪
    判決確定或因證據不足以外之理由，而不能為有罪判決之證
    據，供本院審酌，是再審原告此部分主張，顯與上開再審事
    由之要件未合，其據此作為再審理由，亦屬無據。
三、綜上所述，再審原告主張原確定判決具有民事訴訟法第496
    條第1 項第1 款、第9 款之再審事由，均不足取，其指摘原
    確定判決不當，求予廢棄改判，顯無理由。從而，再審原告
    執此提起本件再審之訴，為顯無再審理由，本院自得不經言
    詞辯論，逕以判決駁回。
四、又管理顯失公平者，不同意之共有人得聲請法院以裁定變更
    之；或管理因情事變更難以繼續時，法院得因任何共有人之
    聲請，以裁定變更之。民法第820 條第2 、3 項定有明文。
    則本件上開共有人所為前開管理，若符合上開規定，不同意
    之共有人當得依上開規定聲請法院以裁定變更之，附此敘明
    。
五、據上論結，本件再審之訴為顯無再審理由，依民事訴訟法第
    502 條第2 項、第78條，判決如主文。
中    華    民    國   100    年    12    月    30    日
                  民事第三庭  審判長法  官  黃茂宏
                                    法  官  陳端宜
                                    法  官  曾宏揚
以上正本證明與原本無異。
本判決不得上訴。
中    華    民    國   100    年    12    月    30    日
                                    書記官  蘇姵容